【裁判字號】    88,訴,1593
【裁判日期】    890605
【裁判案由】    偽造有價證券
【裁判全文】
臺灣臺北地方法院刑事判決                        八十八年度訴字第一五九三號
    公  訴  人  臺灣臺北地方法院檢察署檢察官
    被      告  乙○○
    選任辯護人  張冀明
右列被告因偽造有價證券案件，經檢察官提起公訴（八十七年度偵字第一六三三三號
），甲○判決如左：
    主  文
乙○○無罪。
    理  由
一、本件公訴意旨略以：被告乙○○與戊○○（業經甲○八十七年度訴字第九二二號
    判決無罪，現由台灣高等法院八十九年度上訴字第二四０號審理中）係夫妻關係
    ，被告戊○○係台北市○○○路○段十六號八樓八０四室財團法人中國平信徒傳
    道會職員，該會董事長即告訴人丁○○之父黃英於民國八十五年十一月三十日去
    世，被告戊○○即經改選為該會董事長，於八十五年十二月中旬，與其夫乙○○
    同至上址找該會會計丙○○，丙○○當日未上班，旋以電話約丙○○至台北市○○○路○段二十二號夢家咖啡廳商談財務狀況，並要丙○○交出由其已開立之中
    國信託商業銀行儲蓄部支票十九張，詎二人基於共同之犯意，被告戊○○向丙○○稱該支票僅請律師登記支票號碼以便清償教會債務之用，丙○○不疑有他即將
    該十九張支票交予被告戊○○，被告戊○○再交予被告乙○○將該等支票上金額
    一一塗銷，待丙○○發現欲制止時，惟已被塗銷並交還丙○○。因認被告乙○○
    涉有刑法第二百零一條第一項之偽造有價證券罪嫌云云。
二、按犯罪事實應依證據認定之，無證據不得推定其犯罪事實。又不能證明被告犯罪
    者，應諭知無罪之判決，刑事訴訟法第一百五十四條、第三百零一條第一項分別
    定有明文。又被害人所述被害情形如無瑕疵可指，而就其他方面調查又與事實相
    符，其供述始足據為判決之基礎；且告訴人之告訴，係以使被告受刑事訴追為目
    的，是其陳述是否與事實相符，仍應調查其他證據以資審認（最高法院三十二年
    上字第六五七號、五十二年台上字第一三００號判例參照）。又事實之認定，應
    憑證據，如未能發現相當證據，或證據不足以證明，自不能以推測或擬制之方法
    ，為裁判基礎（最高法院四十年台上字第八六號判例參照）。另認定犯罪事實所
    憑之證據，雖不以直接證據為限，間接證據亦包括在內；然而無論直接或間接證
    據，其為訴訟上之證明，須於通常一般之人不致有所懷疑，而得確信其為真實之
    程度者，始得據為有罪之認定，倘其證明尚未達到此一程度，而有合理之懷疑存
    在時，即無從為有罪之認定，亦有最高法院七十六年台上字第四九八六號判例可
    資參照。
三、公訴意旨認被告乙○○涉有刑法第二百零一條第一項之偽造有價證券犯行，無非
    係以：右揭事實，業經告訴人丁○○於偵查中指訴綦詳，核與證人丙○○於偵查
    中證述情節大致相符，且有系爭支票十九張在卷可憑為其主要論據。訊據被告乙○○堅詞否認有何偽造有價證券之犯行，辯稱：八十五年十二月十八日其並未至
    台北與證人丙○○見面，且無塗銷該十九張支票等語。
四、經查，依公訴意旨所指犯罪事實觀之，在場目睹將系爭十九張支票上之金額加以
    塗銷之人僅為被告乙○○、戊○○及證人丙○○三人，此亦為告訴人丁○○所不
    否認。次查，證人丙○○雖就上開犯罪事實於甲○八十七年度訴字第九二二號案
    件及本案偵審中證述歷歷，然證人丙○○就本案之犯罪時間先於八十七年一月八
    日偵查中證稱為八十五年十二月十七日，迄經年餘始於甲○八十八年九月二十八
    日調查中改稱為八十五年十二月十八日（見甲○八十七年度訴字第九二二號刑事
    卷宗之八十八年九月二十八日訊問筆錄），然以上開案件業由告訴人丁○○於八
    十六年十一月十八日提出告訴，證人丙○○亦自八十六年十二月十六日即就本案
    出庭作證，其迄至數年後之八十八年九月二十八日始能明確證述犯罪時間，顯不
    符常情。又依證人丙○○於八十六年十二月十六日偵查中庭呈之陳述狀記載：「
    ．．．事緣今年（即八十六年）約在八月間，由黃小姐（即告訴人）處得知，當
    日與戊○○同來之男子並非樓嘉君律師本人．．．至此我才知道自己被騙。」（
    見台灣台北地方法院檢察署八十六年度偵字第二五七一二號偵查卷第二一頁），
    足認告訴人丁○○至遲應於八十六年八月間即知將系爭支票金額塗銷之人並非樓
    嘉君律師；然依告訴人丁○○於八十六年十一月十八日所提出之告訴狀內卻仍指
    稱：被告戊○○於八十五年十二月中旬率同律師樓嘉君至平信會辦公室找丙○○
    ，因丙○○當日未上班，渠等乃以電話邀陳女至台北市○○○路○段二二號夢家
    咖啡廳，要丙○○交出系爭十九張支票，由樓律師將支票金額塗掉（見上開偵查
    卷所附之告訴狀）等語，是告訴人丁○○於八十六年十一月十八日指訴將支票金
    額塗掉之人係樓嘉君律師一節，顯與證人丙○○於八十六年十二月十六日所庭呈
    之上開陳述狀未合；又依證人丙○○於甲○八十七年十月十三日調查中證稱：「
    當時（指八十五年十二月）我有與黃小姐說這件事，但她不知為何沒馬上提出告
    訴。」（見甲○八十七年度訴字第九二二號刑事卷宗之八十七年十月十三日訊問
    筆錄），又於甲○八十八年三月二日調查中證稱：「（問：那些支票是交給誰？
    ）在八十六年二月三日丁○○當選董事長之後，於八十六年三月六日前就交給丁○○‧‧‧」（見甲○八十七年度訴字第九二二號刑事卷宗之八十八年三月二日
    訊問筆錄），而證人丙○○於甲○八十九年二月二十四日調查中則證稱係於八十
    六年五、六月間始告知告訴人丁○○等語，其前後證詞顯不一致；況證人丙○○
    既係受託代為保管系爭支票，倘該支票金額確於其保管期間為他人所塗銷，豈有
    不立即告知真正權利人以明責任之理；參以告訴人丁○○於甲○八十八年八月三
    十一日調查中稱：「（問：那何時將這十九張支票交給丁○○？）大概在八十六
    年六月份‧‧‧」（見甲○八十七年度訴字第九二二號刑事卷宗之八十八年八月
    三十一日訊問筆錄），核與證人丙○○於同一案件審理中所為之證詞不符，是證
    人丙○○於甲○八十九年二月二十四日調查中所為之上開證詞，顯有事後附和之
    嫌；又證人丙○○於甲○八十九年二月二十四日調查中另證稱：其曾於八十五年
    十一月底告訴人之父黃英死亡後，以電話徵求告訴人丁○○之同意而於八十五年
    十二月三日領出系爭支票乙節，參諸告訴人丁○○於同日調查中自承迄於八十五
    年十二月三日前均不認識證人丙○○，亦未見過證人丙○○等情，是證人丙○○
    上開證詞之真實性即有疑問。又查，證人丙○○就有關指認被告乙○○假冒樓律
    師一節，先於八十七年八月二十日偵查中證稱：「‧‧‧他當天有戴著帽子可看
    到前額禿的。」等語，然就被告乙○○當日有無脫帽一節，先於八十七年十一月
    二十日偵查中證稱：「（問：他有無把帽子拿下來？）沒有。），復於同日偵查
    中改稱：「（問：你如何確定他有禿頭？）他中間有將帽子拿下來過。」等語，
    其先後所述顯有出入，是證人丙○○是否能明確指認被告乙○○即為當日假冒之
    人即有疑問；又證人丙○○於甲○八十九年二月二十四日調查中證稱：「（問：
    八十五年十二月十八日至八十六年八月間有無見過戊○○？）八十五年十二月二
    十日戊○○又帶了一位年輕人來南京東路辦公室，也發樓律師之名片給我。‧‧
    ‧」等語，倘證人丙○○所稱上開冒名情事及塗銷支票金額之行為係屬真實，則
    以該塗銷支票金額情事之嚴重性，且證人丙○○係於八十五年十二月十八日即與
    冒充樓嘉君律師之人見面，復於事隔二日之八十五年十二月二十日親見樓嘉君律
    師本人，自無未就二次所見係不同之樓嘉君律師一節加以詢問之理，更無不立即
    告知告訴人丁○○上開情事之可能；況系爭支票係交由證人丙○○保管，而該支
    票於其保管期間由其交付他人而遭塗銷金額，其自難脫免未盡保管義務之責，足
    見證人丙○○與公訴意旨所指之犯罪事實顯有相當之利害關係，其所為之相關證
    詞自難謂無維護之嫌。再查，有關被告戊○○所有之行動電話00000000
    0號及000000000號於八十五年十二月份之通話紀錄，因已逾資料保存
    期限，致無法提供，此有中華電信股份有限公司台灣南區電信分公司八十七年八
    月三十一日南營字第八七Ｃ七七０一八一七號函附於偵查卷可稽；又被告乙○○
    於八十五年十二月十六日至同年月二十日止有無搭乘北高航線一事，因乘客艙單
    已逾保存期限而無從查證，此有復興航空公司八十八年二月三日（八八）復內營
    字第００六號及遠東航空股份有限公司八十八年二月十一日（八八）業字第０三
    一三號函附於偵查卷可稽；另被告乙○○於八十五年十二月十八日並無任何差假
    紀錄，服勤情形正常，此有高雄市政府警察局八十九年三月二十三日高市警人字
    第一四五二二號函在卷可稽，參以上開函中亦載明被告乙○○於八十五年十二月
    十八日處理相關公文之時間等情，是告訴人丁○○所稱被告乙○○曾於八十五年
    十二月十八日前往台北之夢家咖啡廳乙情，尚無積極證據足資證明。至告訴人丁○○聲請甲○調閱相關航空公司八十五年十二月十八日之乘客搭機資料及電話號
    碼00000000號之受話紀錄，依復興航空公司上開函件所檢附之民用航空
    運輸業管理規則第三十四條之規定及中華電信股份有限公司台灣南區電信分公司
    之上開函件內容，該等資料均已逾保管期限；又告訴人丁○○另聲請調閱被告乙○○自八十七年至八十九年之上班紀錄，經核上開日期與本案系爭犯罪時間並無
    關係，是甲○應認上開調查證據之聲請，均無調查之必要，附此敘明。此外，復
    查無其他積極證據足認被告乙○○涉有公訴意旨所指變造有價證券之犯行，是被
    告之犯罪尚屬無從證明，揆諸前揭之說明，自應為被告無罪之諭知。
據上論斷，應依刑事訴訟法第三百零一條第一項前段，判決如主文。
本案經檢察官侯名皇到庭執行職務。
中    華    民    國      八十九      年      六      月        五      日
                                      臺灣臺北地方法院刑事第九庭
                                            法  官  黃  雅  君
右正本證明與原本無異。
如不服本判決，應於判決送達後十日內，向甲○提出上訴狀。
                                            書記官  陳  怡  如
中    華    民    國      八十九      年      六      月      十三      日


司法院資訊處製作；財團法人民間司法改革基金會備份。
